【裁判字號】    91,自,52
【裁判日期】    920127
【裁判案由】    背信
【裁判全文】
臺灣高雄地方法院刑事判決                         九十一年度自字第五二號
    自  訴  人  壬○○即格蘭英.
    自訴代理人  丁○○律師
    被      告  丙○○原名林.
    被      告  乙○○  女  二.
    共      同
    選任辯護人  康清敬律師
右列被告因背信案件，經自訴人提起自訴，甲○判決如左：
    主  文
丙○○、乙○○均無罪。
    理  由
一、自訴意旨略以：自訴人壬○○係格蘭英語事業機構林園校（下稱格蘭林園校）負
    責人，而被告丙○○（原名林恆如）係於該校擔任英語班教師，另被告乙○○則
    擔任祕書、會計兼安親班教師，詎該二人竟基於背信之犯意聯絡，自民國九十年
    九月十九日起，擅將其所教導班級之學生，帶至渠另設之補習班上課，致侵害自
    訴人權益；又被告乙○○利用其於格蘭林園校擔任會計之機會，於九十年二月二
    十日侵占學生陳筱尹所繳學費新臺幣（下同）五千元；於九十年三月三十日侵占
    學生黃朝雋所繳學費五千二百八十元；於九十年四月四日侵占學生黃珮玲所繳學
    費五千元；於九十年八月三日侵占學生郭哲麟所繳學費四千六百八十元；於九十
    年八月二十八日侵占學生黃奕祥、黃奕程所繳學費九千六百元等情。因認被告二
    人共犯刑法第三百四十二條第一項背信罪嫌；而被告乙○○另涉刑法第三百三十
    六條第二項業務侵占罪嫌等語。
二、按犯罪事實應依證據認定之，無證據不得推定其犯罪事實；又不能證明被告犯罪
    者，應諭知無罪之判決，刑事訴訟法第一百五十四條、第三百零一條第一項前段
    分別定有明文。再認定被告有罪之事實，應憑證據，如未能發現相當之證據，或
    證據不足以證明，自不能以推測或擬制之方法，以為裁判之基礎；且認定犯罪事
    實所憑之證據，其為訴訟上之證明，須達於通常一般人均不致有所懷疑，而得確
    信其為真實之程度者，始得據為有罪之認定，倘其證明尚未達到此一程度而有合
    理之懷疑存在時，尚難為有罪之認定基礎；苟積極證據不足以為不利於被告事實
    之認定，即應為有利於被告之認定，更不必有何有利之證據（最高法院三十年上
    字第八一六號、四十年臺上字第八六號、七十六年臺上字第四九八六號判例參照
    ）。
三、自訴人認被告二人涉犯刑法第三百四十二條第一項背信罪嫌；而被告乙○○另涉
    刑法第三百三十六條第二項業務侵占罪嫌，無非係以被告二人擅將其所教導班級
    之學生，帶至渠另設之補習班上課；及被告乙○○向學生收款後，未將之記載於
    每日學收單，而侵占入己，資為論罪依據。訊據被告均堅決否認有自訴人所指之
    犯行，被告丙○○辯稱：伊工作至九十年九月份，本不欲教書，因學生家長要求
    方繼續教書，且有學生不願於格蘭林園校上課，伊才另租教室教英文等語；至被
    告乙○○則以：伊向學生收取之款項均已交付自訴人，並無侵占之犯行，又九十
    年九月二十日開課時，僅有八名格蘭林園校安親班學生至伊補習班上課，均由家
    長接送，並無背信之犯行等語。
四、業務侵占部分：
    依格蘭林園校之會計作業程序，若學生繳費時，會開立收據，並登錄於學生班級
    名冊上（即自訴人提出之格蘭英語繳費明細表），註明繳費日期、收款人，嗣將
    每日總收入登載於每日學收單，再逐日登記在每月總表上（即自訴人提出之明細
    表）等情，業據自訴人自陳在卷（詳甲○九十一年八月二十三日審判筆錄）。而
    自訴人係依前開格蘭英語繳費明細表、每日學收單及明細表，核對被告乙○○有
    無業務侵占犯行。經查：
  (一)自訴人提出之每日學收單是否完整？
    依自訴人提出之每日學收單，該學收單最左邊係記載『號碼』，對照自訴人於九
    十一年九月十三日提出之格蘭英語繳費明細表正本、收據正本，該號碼應指『收
    據號碼』。若依自訴人所述係將每日總收入登載於每日學收單，則每日學收單應
    僅製作一張，收據號碼應連號；若有二張以上，可能係繳費人數過多，須製作多
    張，則至少有一張之姓名空格須填滿，收據號碼亦應連號。然觀之自訴人提出之
    每日學收單（九十年二月起至九十年八月止），有些並未連號（如九十年二月二
    十三日、三月五日、三月三十日、四月四日、四月十九日、四月二十四日、五月
    十八日、六月十二日）；且九十年二月二十日之學收單計有二張，一張為學生郭
    育安（收據號碼：二九○號）、一張為學生張宛琳等四人（收據號碼：二九二號
    至二九五號），在一張未填滿下，即製作另一張學收單，而同日之二張學收單中
    ，竟無二九一號之收據號碼。準此，格蘭林園校是否每日僅製作一張學收單、自
    訴人提出之每日學收單是否完整，即有可疑。
  (二)另格蘭林園校學生孫祥峻於九十年四月四日繳款五千四百六十元（經手人銓容，
    收據號碼：三八五號），學生黃純慧於九十年四月七日繳款一萬元（經手人英語
    姓名為ＳＹ開頭，收據號碼：三九二號），學生宋昱瑩於九十年六月十五日繳款
    四千八百元（經手人ＰＡＵＬ，收據號碼：四二六號）等情，有該收據正本在卷
    可參。然自訴人提出之學收單，並無九十年四月七日、九十年六月十五日之日期
    記載，且提出之九十年四月四日學收單上，並無該款項之記載，而比對學收單上
    之收據號碼，亦無上開三個收據號碼之記載。在自訴人無證據證明該款項是否確
    遭侵占之前提下，亦徵自九十年二月起至九十年八月止之學收單，是否完整，實
    有疑問。
  (三)爰審酌上情，並參以自訴人自承：格蘭林園校之前帳目勾稽並不嚴謹（詳甲○九
    十一年四月二十六日審判筆錄第三頁），會計雖不齊全，但同樣會計應查得出來
    等語（詳甲○九十一年九月十三日審判筆錄），顯見格蘭林園校在帳目管理上，
    並非完善。因自訴人係以對帳方式，認定被告乙○○有業務侵占之犯行，則在前
    提上，須先確定格蘭林園校之帳目係正確無誤，若該帳目管理鬆散，收據及學收
    單等會計資料不齊全，在無法獲致正確之會計收支項目下，縱收支不符，實難因
    此即認定被告乙○○有業務侵占之犯行。本件被告乙○○任職期間，格蘭林園校
    既有帳目不嚴謹之事實，且自訴人並未提出完整收據以資核對，而其提出之學收
    單亦疏漏不全；提出之郵局存款資料，亦僅部分，無法證明會計資料正確無誤，
    是依前開說明，在此合理懷疑下，自應為被告乙○○有利之認定。
五、背信部分：
  (一)刑法第三百四十二條之背信罪，以處理他人事務為前提，如其處理事務係經他人
    之委任，嗣因故終止委任，即再無為他人處理事務之權，於此而有不法行為時，
    除成立他罪外，要難以刑法上背信罪相繩。
  (二)查學生劉雅青、劉雅琦家長己○○因子女遭被告乙○○接至其開設之補習班，而
    未至格蘭林園校上課，乃於九十年九月二十日十六時三分，向警方報案，並於高
    雄縣林園鄉○○路『超群補習班』內尋獲學生劉雅青、劉雅琦等情，固有警局受
    理各類案件紀錄表可參。因己○○於九十年九月二十日接送小孩未果而報案，顯
    見學生劉雅青、劉雅琦係於該日始至被告乙○○開設之補習班上課，然被告乙○
    ○於九十年九月六日起，即未至格蘭林園校上班，業據自訴人自承在卷（詳甲○
    九十一年八月二十三日審判筆錄），縱自訴人不同意被告乙○○離職，該離職是
    否合法，存有爭議，但因被告乙○○自九十年九月十日起，已無為自訴人處理事
    務之意思，且事實上亦未再為自訴人處理事務，尚難認仍屬處理事務之人，基此
    ，雖嗣後被告乙○○私將學生帶至其開設之補習班，在無證據證明於被告乙○○
    離職前，即有隱匿事實、惡意招攬學生之行為下，尚難認其有背信之犯行。
  (三)另自訴人復稱：被告丙○○於九十年九月十五日離職，當時伊有同意等語。是被
    告林螢祺自九十年九月十五日起，即未再為自訴人處理事務，雖自訴人表示自九
    十年九月十九日起，即有學生未至格蘭林園校上課，惟被告丙○○若於離職前，
    並無隱匿事實、惡意招攬學生之行為，縱嗣後將學生帶至其開設之補習班上課，
    依前開說明，僅屬同業競爭行為，與背信之要件有間。又證人即學生黃柏豪之家
    長戊○○於甲○證稱：伊小孩黃柏豪表示，老師（即被告丙○○）要離職，要換
    別補習班，因孩子學習效果不錯，故未反對，而老師亦未強迫換補習班等語（詳
    甲○九十二年一月十三日審判筆錄），準此，被告丙○○離職前，僅向學生傳達
    更換補習班之訊息，並未強迫學生轉班，尊重學生家長決定，在自由競爭下，尚
    無惡意招攬之行為甚明，應無背信之犯行甚明。另證人即學生張瑞富家長洪瓊慧
    、學生黃筱雯家長庚○○及黃鍾淑卿、學生黃義鈞家長辛○○雖於甲○證稱：嗣
    後才知換補習班之事等語（詳甲○九十一年十二月十三日及九十二年一月十三日
    審判筆錄），然小孩表達能力未必良好，就事情之描述難免失真，而被告丙○○
    於上課時順便傳達訊息，顯係對全體學生為之，因學生黃柏豪於上課時聽聞訊息
    後，並向其家長為上開之陳述，顯見被告丙○○確已表達該訊息，僅其他同時上
    課之學生未為完全之陳述，致家長無法掌握訊息而誤認，尚難遽為被告丙○○不
    利之認定。
六、綜上，被告乙○○、丙○○並無自訴人所指之犯行。此外，復查無其他積極證據
    足證被告二人有何上開犯行，不能證明其犯罪，依法應為無罪之諭知。
據上論斷，應依刑事訴訟法第三百四十三條、第三百零一條第一項前段，判決如主文
。
中      華      民      國      九十二      年    一    月    二十七    日
                                  臺灣高雄地方法院刑事第一庭
                                      法  官  方  百  正
右正本證明與原本無異。
如不服本判決，應於判決送達後十日內，向甲○提出上訴狀。
                                      書記官  張  金  蘭
中    華    民    國      九十二      年      一      月      二十八   日


司法院資訊處製作；財團法人民間司法改革基金會備份。
